【裁判字號】    97,上訴,630
【裁判日期】    970623
【裁判案由】    違反槍砲彈藥刀械管制條例
【裁判全文】
臺灣高等法院高雄分院刑事判決         97年度上訴字第630號
上  訴  人
即  被  告  乙○○○
指定辯護人  公設辯護人  于欣潔
上列上訴人因違反槍砲彈藥刀械管制條例案件，不服臺灣屏東地
方法院96年度訴字第1278號中華民國97年3 月4 日第一審判決（
起訴案號：臺灣屏東地方法院檢察署96年度偵字第5379號），提
起上訴，本院判決如下：
    主  文
原判決關於持有土造長槍罪與傷害罪暨其定執行刑部分均撤銷。
乙○○○犯非法持有可發射金屬具有殺傷力之土造長槍罪，處有
期徒刑參年貳月；併科罰金新臺幣壹拾萬元，罰金如易服勞役，
以新臺幣壹仟元折算壹日。又犯傷害罪，處有期徒刑柒月。扣案
鐵棒壹支、因鑑定而組合之土造長槍壹枝均沒收。應執行有期徒
刑參年陸月；併科罰金新臺幣拾萬元，罰金如易服勞役，以新臺
幣壹仟元折算壹日。扣案鐵棒壹支、因鑑定而組合之土造長槍壹
枝均沒收。
    事  實
一、乙○○○明知非經中央主管機關許可，不得無故持有槍砲彈
    藥刀械管制條例所列管可發射子彈具有殺傷力之改造槍枝，
    竟於民國94年底某日，在屏東縣三地門鄉青山村水源地附近
    ，拾得不詳之人所丟棄，可藉裝填底火以擊發鋼珠，具有殺
    傷力之土造長槍1 支，乃基於持有槍枝之犯意，藏置在屏東
    縣三地門鄉○○村○○路100 之1 號青山育幼院之住處內而
    持有之，供平日驅趕、射殺危害其飼養家禽之鳥類、山豬、
    貓、狗使用。嗣乙○○○於96年8 月10日20時許，在屏東縣
    高樹鄉○○○路○段108-2 號陳智遠經營之檳榔攤內，因細
    故與甲○○發生爭執，竟基於傷害之犯意，返回住處取出該
    把土造長槍及其所有之鐵棒1 支，以自槍後尾槽部位插入鐵
    棒撞擊並引爆底火之方式，將填裝在該槍管內之鋼珠15顆，
    朝尾隨前來尋釁之甲○○射擊，甲○○被擊中後，因而受有
    左側股骨開放性骨折併異物殘留、雙下肢多處裂傷併異物殘
    留之傷害（自其受傷處取出之鋼珠殘片共11顆）。經甲○○
    報案，乙○○○於同年8 月22日16時30分許，始自行前往屏
    東縣警察局里港分局青山派出所投案，並帶警至屏東縣三地
    門鄉○○村○○段○○道路雞寮及青山育幼院前水池等處，
    起出其所有業已分解埋藏之土造長槍槍管、槍托（嗣因鑑定
    而重行組合）、鐵棒各1 支（及鋼珠15顆）。
二、案經甲○○告訴及屏東縣警察局里港分局報告臺灣屏東地方
    法院檢察署檢察官偵查起訴。
    理  由
壹、證據能力部分：
一、按被告以外之人於偵查中向檢察官所為陳述，除顯有不可信
    之情況者外，得為證據；刑事訴訟法第159 條之1 第2 項定
    有明文。查證人陳智遠、被害人甲○○於檢察官偵查中具結
    後證述，並無證據顯示檢察官在偵查時有不法取供之情形，
    亦查無證據顯示上開證述有顯不可信之情況，渠等於偵查中
    之證言具有證據能力。
二、被告以外之人於審判外之陳述，雖不符刑事訴訟法第159 條
    之1 至之4 等4 條之規定，而經當事人於審判程序同意作為
    證據，法院審酌該言詞陳述或書面陳述作成時之情況，認為
    適當者，亦得為證據；刑事訴訟法第159 條之5 第1 項定有
    明文。查同慶醫院急診紀錄單、寶建醫院診斷證明書及甲○
    ○之病歷、證人陳智遠、被害人甲○○於警詢之證述，雖不
    符刑事訴訟法第159 條之1 至之4 等傳聞例外情形，惟經檢
    察官、上訴人即被告乙○○○（下稱被告）及辯護人於原審
    及本院審理時表示同意作為證據使用，且經本院審酌診斷證
    明書及病歷，乃醫師依其專業知識，按病患實際就診情形所
    紀錄而成，具相當之客觀性及中立性，各該證人於警詢之證
    述，亦無何非法取供等情形，均認為以之作為本案之證據亦
    屬適當，均具有證據能力。
三、偵查中有關鑑定人之選任及鑑定機關（團體）之囑託，依刑
    事訴訟法第198 條及第208 條之規定，應由檢察官為之，而
    鑑定人及鑑定機關（團體）實施鑑定或審查之人所為之言詞
    或書面報告，即為傳聞證據之例外，具有證據能力。是檢察
    官對於偵查中之案件，認須實施鑑定者，固應就具體個案，
    選任鑑定人或囑託鑑定機關（團體）為之；但對於司法警察
    機關調查中之案件，或有量大或急迫之情形，為因應實務之
    現實需求，如檢察官針對該類案件之性質，認為當然有鑑定
    之必要者，基於檢察一體原則，得由該管檢察長對於轄區內
    之案件，以事前概括選任鑑定人或囑託鑑定機關（團體）之
    方式，俾便轄區內之司法警察官、司法警察對於調查中之此
    類案件，得即時送請事前已選任之鑑定人或囑託之鑑定機關
    （團體）實施鑑定。扣案之改造長槍，雖係由屏東縣警察局
    里港分局送請內政部警政署刑事警察局鑑定，但是內政部警
    政署刑事警察局為臺灣高等法院檢察署檢察長事先概括選任
    之鑑定機關，仍屬受檢察官囑託鑑定，其出具之書面鑑定報
    告，應屬刑事訴訟法所定之傳聞例外，當具有證據能力。
貳、實體部分：
一、訊據被告雖坦承持有改造長槍及以該長槍射擊甲○○，惟辯
    稱：該把長槍不能使用，沒有殺傷力；是甲○○帶槍前來尋
    釁，為了防衛，纔會開槍云云。經查：
  (一)被告持有扣案之土造長槍後，尚有自行購入底火及鋼珠，曾
    經多次射擊鳥類、山豬、貓、狗，以致子彈貫穿死亡；與甲
    ○○發生衝突後，係將火藥倒入槍槍管、以棉花塞緊、置入
    小鋼珠為子彈，把底火放在槍管後面，再以擊發子彈用之鐵
    棒敲擊底火，引燃火藥爆炸，將小鋼珠朝甲○○方向擊發出
    去，一次可射出十幾顆小鋼珠等情，業據被告供承綦詳（警
    卷第10、12頁；偵查卷第6 至8 、34頁；原審卷第23頁）。
    而甲○○案發當晚確在陳智遠之檳榔攤與被告發生衝突，業
    據陳智遠證述明確（警卷第20頁；偵查卷第21頁）；且衝突
    後，甲○○係遭被告持該土造長槍射擊，擊中後，並因此受
    有左側股骨開放性骨折併異物（鋼珠）殘留、雙下肢多處裂
    傷併異物（鋼珠）殘留之傷害，復經甲○○指述綦詳（警卷
    第16頁；偵查卷第21頁），且有自甲○○槍傷部位取出之鋼
    珠照片、寶建醫院之診斷證明書及病歷、同慶醫院診療記錄
    單可憑（偵查卷第29至31、39至73頁）；及木質槍身及土造
    金屬槍管組合而成之土造長槍1 支、鐵棒1 支、鋼珠15顆、
    鋼珠殘片11顆扣案可佐。
  (二)扣案之土造長槍，送請內政部警政署刑事警察局鑑定結果，
    認係由木質槍身及土造金屬組合而成，以打擊底火（藥）引
    爆槍管內火藥為發射動力，槍身不具擊發機構，無法供發射
    彈丸使用，認不具殺傷力，雖有該局96年10月19日刑鑑字第
    0960133718號槍彈鑑定書可憑（偵查卷第74至76頁）。然被
    告投案後起出槍枝之時間為96年8 月22日，與實際射擊甲○
    ○之時間係96年8 月10日，前後已經間隔12天，且被告帶警
    起出時，實際上業已拆解分離，已非原來應有之狀態，參以
    被告於持有期間，既能正常射擊，除曾經擊斃鳥類、山豬、
    貓、狗外，尚能以之射擊甲○○而造成傷害結果，已如上述
    。被告以鐵棒自尾槽部位撞擊方式引燃底火後，該土造長槍
    槍管之強度及封閉性，尚能提供導引填充其內之鋼珠，藉底
    火爆炸之壓力，朝特定方向飛出，並造成物體或人體破壞之
    結果，足認確實具備槍枝之功能及性質，且具有殺傷力，應
    屬槍砲彈藥刀械管制條例第4 條第1 項第1 款所稱之槍砲無
    訛，鑑定報告之內容尚不足憑為有利之認定，被告所辯不具
    有殺傷力云云，仍無可採。
  (三)按正當防衛係對於現在不正之侵害，防衛自己或他人之權利
    者而言，必以初無傷人之行為，因排除對方不法之侵害而加
    以還擊，始得以正當防衛論。在陳智遠之檳榔攤發生衝突後
    ，甲○○縱曾尾隨被告返家意圖尋釁，然無證據證明其亦持
    有槍枝並向被告射擊，實際上，依被告所稱係因聽到房門被
    踹破，想要教訓纔會持槍射擊甲○○（警卷第8 頁；偵查卷
    第24頁），顯見依當時情狀，被告尚可選擇避讓方式，不再
    擴大衝突，且無須持槍還擊並實施傷害，被告所為之反擊行
    為，顯非出於排除對方不法侵害之防衛意思，而係以加害甲
    ○○之目的為之，被告辯稱係屬正當防衛云云，並無可採。
  (四)綜上各項，本件罪證明確，被告持有具殺傷力之土造槍枝及
    傷害之犯行洵堪認定。
二、核被告所為，係分別犯槍砲彈藥刀械管制條例第8 條第4 項
    未經許可持有其他可發射子彈具有殺傷力之土造長槍罪及刑
    法第277 條第1 項之傷害罪。按持有槍枝罪為繼續犯，一經
    持有，犯罪即告成立，於終止持有之前，犯罪行為仍在繼續
    實施之中，其間法律雖有變更，但行為既繼續實施至新法施
    行以後，即無行為後法律變更可言。被告於94年底某日持有
    具殺傷力之土造長槍後，至96年8 月10日以該土造長槍射傷
    甲○○後，始被查獲持有槍枝，故其持有槍枝部分並無新舊
    法比較之問題。又被告所犯持有具殺傷力之土造長槍罪與傷
    害罪，犯意各別，行為相異，應予分論併罰。
三、原審對被告論處罪刑，固非無見；惟查：(一)被告持有具有殺
    傷力土造長槍之犯罪時間，應至其持槍射擊甲○○為止，原
    審認定95年底即喪失擊發功能，而認被告終止持有土造長槍
    之行為，所為不另為無罪部分，顯與該槍枝尚能射擊且造成
    人體傷害之事實不符，即有未合。(二)被告對於傷害部分，自
    警詢起即有甲○○對其亦施以攻擊之辯解，原審未予審酌並
    說明不可採之理由，亦有未恰。被告上訴意旨否認犯罪，辯
    稱槍枝部分無殺傷力、傷害部分係屬正當防衛，雖無理由，
    但原判決因有上述可議之處，仍應由本院將原判決關於持有
    土造長槍罪與傷害罪暨其定執行刑部分予以撤銷改判。爰審
    酌被告不思端正行為，任意持有具有殺傷力之土造長槍，危
    及社會安全秩序，復因細故爭執，竟持槍射傷甲○○，造成
    傷害程度不輕，犯後復無悔意，飾詞卸責等一切情狀，仍如
    原審就持有土造長槍部分量處有期徒刑3 年2 月、併科罰金
    新臺幣100,000 元，並就罰金部分，諭知如易服勞役以新臺
    幣1,000 元折算1 日之標準；就傷害部分，量處有期徒刑7
    月；並就以上兩罪定其應執行刑。扣案土造長槍1 支，係查
    獲後配合鑑定而以木質槍身及土造金屬組合而成，業已喪失
    其原來應有功能與性質，且經鑑驗認為不具殺傷力，已如上
    述，自非違禁物。然既與扣案鐵棒1 支均為被告所有，且該
    組合物於拆解以前，均供本件犯傷害罪使用之物，應依刑法
    第38條第1 項第2 款規定沒收。至於扣案之鋼珠15顆，雖屬
    被告所有，然非屬違禁物，且無證據可認供犯罪或預備犯罪
    使用之物，無從沒收。另扣案射入甲○○體內而取出之鋼珠
    殘片11顆，雖係被告實施傷害行為時所使用之物，但主觀上
    於射出之際業已拋棄，客觀上並喪失其物原有功能，無從沒
    收。
四、被告被訴製造子彈部分，業經原審判決無罪確定，不另論列
    ，應併敘明。
據上論斷，應依刑事訴訟法第369 條第1 項前段、第364 條、第
299 條第1 項前段，槍砲彈藥刀械管制條例第8 條第4 項，刑法
第11條前段、第277 條第1 項、第42條第3 項、第51條第5 款、
第38條第1 項第2 款，刑法施行法第1 條之1 ，判決如主文。
本案經檢察官鄭銘謙到庭執行職務。
中    華    民    國    97    年    6     月    23    日
                  刑事第五庭    審判長法  官  曾永宗
                                      法  官  任森銓
                                      法  官  王伯文
以上正本證明與原本無異。
傷害部分不得上訴。
持有槍枝部分如不服本判決，如不服本判決應於收受本判決後10
日內向本院提出上訴書狀，其未敘述上訴理由者，並得於提起上
訴後10日內向本院補提理由書狀（應附繕本）「切勿逕送上級法
院」。
中    華    民    國    97    年    6     月    23    日
                                      書記官  黎  珍
附錄本案論罪科刑法條全文：
槍砲彈藥刀械管制條例第8 條第4 項：
未經許可，持有、寄藏或意圖販賣而陳列第1 項所列槍枝者，處
3 年以上10年以下有期徒刑，併科新臺幣700 萬元以下罰金。
刑法第277 條第1 項：
傷害人之身體或健康者，處3 年以下有期徒刑、拘役或1 千元以
下罰金。
中華民國刑法施行法第1 條之1 ：
中華民國94年1 月7 日刑法修正施行後，刑法分則編所定罰金之
貨幣單位為新臺幣。
94年1 月7 日刑法修正時，刑法分則編未修正之條文定有罰金者
，自94年1 月7 日刑法修正施行後，就其所定數額提高為30倍。
但72年6 月26日至94年1 月7 日新增或修正之條文，就其所定數
額提高為3 倍。


司法院資訊處製作；財團法人民間司法改革基金會備份。
